臺灣高等法院刑事判決
109年度上訴字第3401號
上  訴  人  
即  被  告  洪靖容


上列上訴人因詐欺等案件，不服臺灣士林地方法院109年度金訴
字第14號，中華民國109年4月29日第一審判決（起訴案號：臺灣
士林地方檢察署108年度偵字第10412號、第10621號、第11503號
、第13392號），提起上訴，本院判決如下：
    主  文
上訴駁回。
    犯罪事實
一、洪靖容於民國108年4月中旬在通訊軟體「臉書」（即FACEBO
    OK），看到真實姓名年籍不詳自稱「Abbot」之成年人所屬
    詐欺集團（下稱本件詐欺集團）刊登之徵才廣告後，即透過
    通訊軟體LINE（下稱LINE）與「Abbot」應徵工作，其工作
    為依「Abbot」指示，前去指定地點收取王建創（王建創所
    涉詐欺罪行，另經本院以109年度上訴字第336號判處犯刑法
    第339條之4第1項第2款3人以上共同詐欺取財罪）交付之款
    項，再前往指定地點將款項交予「Abbot」指定之人，每日
    即可獲得新臺幣（下同）1,500 元之報酬。而依洪靖容之智
    識及一般社會生活之通常經驗，應知一般企業經營者多會透
    過金融機構轉匯款項，倘捨此不為，而以輾轉隱晦之方式取
    交款項，並知悉企業經營者不可能因代為收取及轉交現金，
    即給予千餘元之報酬，其付出之勞力與所收取之報酬不成比
    例，而可預見為「Abbot」所屬詐欺集團成員從事上開行為
    ，將可能為他人遂行詐欺取財犯罪，竟因缺錢花用，在該結
    果之發生不違背其本意之狀況下，與王建創及「Abbot」、
    「林會計」、「余宗翰」等本件詐欺集團所屬不詳成年成員
    ，共同意圖為自己不法之所有，基於三人以上共同詐欺取財
    之犯意聯絡，由王建創提供其申辦之中華郵政斗六鎮北郵局
    帳號000-00000000000000號帳戶、合作金庫商業銀行帳號00
    0-0000000000000 號帳戶（下稱合庫帳戶）予本件詐欺集團
    使用，於取款後交由洪靖容轉交予其他詐欺集團成員，「林
    會計」、「Abbot」則分別負責指揮王建創、洪靖容等人進
    行取款事宜；嗣由本件詐欺集團不詳成員於如附表所示時間
    ，以如附表所示手段詐欺蔣春蓮，致蔣春蓮陷於錯誤，而於
    如附表所示時間、地點，將所示金額之款項匯款至如附表所
    示王建創提供之前開合庫帳戶內，該詐欺集團成員於確認款
    項匯入後，王建創再依「林會計師」之指示，於如附表「王
    建創提領情形」欄所示時間、地點，提領各該款項後，再於
    如附表「被告取款交款情形」欄所示時地交付分別經「Abbo
    t」指派到場之洪靖容，洪靖容再依「Abbot」指示，隨即將
    取得之款項持至如附表「被告取款交款情形」欄所示地點，
    交予本件詐欺集團所屬真實姓名年籍不詳、自稱「余宗翰」
    之成年成員。洪靖容嗣因前開行為，獲取1,500元之報酬及3
    ,500元之車馬費及餐費。
二、案經臺北市政府警察局南港分局報告臺灣士林地方檢察署檢
    察官偵查起訴。
    理  由
一、本判決所引用被告以外之人於審判外之陳述，雖屬傳聞證據
    ，然被告洪靖容（下稱被告）及檢察官於本院時對於該等證
    據均稱沒有意見而未爭執證據能力（見本院卷第101至107頁
    ），且迄至言詞辯論終結前，被告及檢察官均未聲明異議，
    本院復審酌各該證據作成時之情況，尚無違法不當及證明力
    明顯過低之瑕疵，認為以之作為證據應屬適當，揆諸刑事訴
    訟法第159條之5第1項規定，均有證據能力。又本判決其他
    引用資以認定事實所憑之非供述證據，並無證據證明係公務
    員違背法定程序所取得，依刑事訴訟法第158條之4反面解釋
    ，亦有證據能力。
二、上開犯罪事實，業據被告於原審及本院審理時均坦承不諱（
    原審卷㈠第377頁、卷㈡第383頁、本院卷第96頁），核與證人
    王建創、證人即被害人蔣春蓮於警詢所為證述相符（偵1041
    2卷第25至49頁、第68至71頁），並有被害人蔣春蓮之新北
    市政府警察局中和分局秀山派出所受理刑事案件報案三聯單
    、受理詐騙帳戶通報警示簡便格式表各1份、108年4月19日
    王建創交付款項予被告之監視器錄影翻拍照片、被告提出之
    LINE訊息截圖、王建創上開合庫帳戶之歷史交易查詢結果（
    偵10412卷第72至74頁、第86至89頁、審金訴269卷第83頁、
    偵10621 卷第104頁）等在卷可參，足認被告任意性自白與
    事實相符，應堪採信。是本案事證明確，被告犯行洵堪認定
    ，應依法論科。
三、論罪科刑：
　㈠核被告所為，係犯刑法第339條之4第1項第2款之三人以上共
    同詐欺取財罪。
　㈡按刑法之共同正犯，祇須行為人有以共同犯罪之意思，參與
    共同犯罪計畫之擬定，互為利用他人實行犯罪構成要件之行
    為，完成其等犯罪計畫，即克當之，不以每一行為人均實際
    參與部分構成要件行為或分取犯罪利得為必要。而共同正犯
    間，非僅就其自己實行之行為負其責任並在犯意聯絡之範圍
    內，對於他共同正犯所實行之行為，亦應共同負責；且其犯
    意聯絡之表示，無論為明示之通謀或相互間有默示之合致，
    均不在此限（最高法院96年度台上字第1882號、98年度台上
    字第2655號判決意旨參照）。經查，現今詐欺集團分工細膩
    、行事謹慎，而被害人遭詐騙後匯入指定帳戶之款項於未經
    提領而由詐欺集團成員實際取得之前，仍有隨時遭帳戶所有
    人提領或將帳戶資料掛失、報案而凍結之風險，是詐欺集團
    原無可能指示被害人將款項任意匯入其等無法確切掌控之金
    融帳戶，且詐欺集團派遣至金融行庫實際取款之人，關乎詐
    欺所得能否順利得手，且因遭警查獲或銀行通報之風險甚高
    ，參與取款者必須隨時觀察環境變化以採取應變措施，否則
    取款現場如有突發狀況，指揮者即不易對該不知內情之人下
    達指令，又若詐欺集團利用不知內情之人前往提款，實難防
    免該人於提領時發覺可能遭利用從事違法情事，為求自保而
    向檢警或銀行人員舉發，導致詐欺計畫功敗垂成，甚或因無
    犯意聯絡之取款人不受詐欺集團成員指揮而將所領得之款項
    據為己有，而無法領得詐欺所得，故詐欺集團斷無可能派遣
    對詐騙行為毫無所悉者擔任至金融機構實際提領款項之人。
    本案依證人王建創供述，其係經由「張專員」之介紹而與「
    林會計師」聯繫，並提供所申設之上開郵局、合庫帳戶存摺
    封面給「林會計師」，之後依「林會計師」指示提領款項，
    並將款項上繳「林會計師」指示到場之人，4月17日是交給
    男生，4月19日是交給女生等語（偵10412卷第31頁），則本
    件被告洪靖容負責向王建創收取詐騙被害人蔣春蓮取得之款
    項，再轉交予詐欺集團成員，已參與本件詐欺集團犯罪歷程
    不可或缺之重要環節，並任由詐欺取財結果之發生，實係該
    詐騙集團犯罪計畫不可或缺之重要環節。而共同正犯，在合
    同之意思內各自分擔犯罪行為之一部，相互利用他人之行為
    ，以達其犯罪之目的者，即應對全部所發生之結果，共同負
    責，堪認被告與王建創、「Abbot」、「林會計」、「余宗
    翰」及其等所屬詐欺集團其他不詳成年成員間，就本件三人
    以上共同詐欺取財犯行，具犯意聯絡及行為分擔，應論以共
    同正犯。
　㈢被告前因幫助詐欺取財案件，經臺灣臺中地方法院以107年度
    中簡字第2557號判決判處有期徒刑2月確定，嗣於108年4月2
    日易服社會勞動改易科罰金執行完畢等情，有本院被告前案
    紀錄表在卷可按（本院卷第63頁），其於有期徒刑執行完畢
    後，5年以內故意再犯本案有期徒刑以上之罪，為累犯。審
    酌被告所犯前案亦為詐欺取財案件，與本案所犯之罪皆屬侵
    害他人財產法益之犯罪，且罪質相同，於執行完畢不久後再
    次犯上開3人以上共同詐欺取財罪，堪認其刑罰反應力薄弱
    ，依其累犯及犯罪情節，並無司法院釋字第775號解釋所指
    加重最低本刑不符罪刑相當原則或比例原則之情事，爰依刑
    法第47條第1項規定加重其刑。
　㈣不另為無罪諭知部分：
　⒈公訴意旨另以被告前開所為亦同時涉犯洗錢防制法第14條第1
    項之洗錢罪嫌云云。本案被告及所屬詐欺集團所犯係3人以
    上共同詐欺取財罪，構成刑法第339條之4第1項第2款之加重
    詐欺取財罪，該條項為法定刑1年以上7年以下有期徒刑之罪
    ，雖屬洗錢防制法第3條第1款所規定之特定犯罪。按洗錢防
    制法第2條：「本法所稱洗錢，指下列行為：一、意圖掩飾
    或隱匿特定犯罪所得來源，或使他人逃避刑事追訴，而移轉
    或變更特定犯罪所得。二、掩飾或隱匿特定犯罪所得之本質
    、來源、去向、所在、所有權、處分權或其他權益者。三、
    收受、持有或使用他人之特定犯罪所得。」而洗錢防制法之
    立法目的，係在防制特定犯罪不法所得之資金或財產，藉由
    洗錢行為轉換成為合法來源之資金或財產，切斷資金與當初
    犯罪行為之關聯性，隱匿犯罪行為或該資金不法來源或本質
    ，確保國家對重大（特定）犯罪之追訴及處罰，並維護防制
    洗錢體系之健全、金融秩序之穩定及透明金流軌跡之建置。
    依據洗錢防制法第2條所參酌之聯合國禁止非法販運麻醉藥
    品和精神藥物公約(the United Nations Convention again
    st Illicit Traffic in Narcotic Drugs and Psychotropi
    c Substances，下稱維也納公約)及聯合國打擊跨國有組織
    犯罪公約(the United Nations Convention against Trans
    national Organized Crime)之洗錢行為定義，其中維也納
    公約第 3 條第 1 項第 b、c 款，明定行為人必須明知(Kno
    wing )洗錢標的財產係源自特定犯罪，及聯合國打擊跨國有
    組織犯罪公約第 6 條第 1 項第 a、b 款，明定行為人必須
    明知(Knowing )洗錢標的財產為犯罪所得，且均明定明知(K
    nowing )洗錢標的財產是源自特定犯罪或該特定犯罪之參與
    犯。因此行為人除需於主觀上有掩飾、隱匿特定犯罪不法所
    得之故意外，於移轉、變更或掩飾、隱匿特定犯罪不法所得
    時，就洗錢標的財產是源自特定犯罪一節，自應知悉並有認
    識，而重大過失則不與焉。此外，洗錢防制法第2條第1、2
    款均屬移轉變更型之洗錢行為，移轉型效果必須達到有明確
    且足資辨識空間或場域改變，若被害人寄送物品至行為人指
    定信箱，行為人再將該物品自信箱取回家中即非屬之；而變
    更型則須事實上改變犯罪所得財產態樣，透過交易活動達成
    掩飾隱匿效果，若單純把犯罪所得自帳戶領出，因為帳戶金
    額現款取鈔，本屬一般人常態性社會活動，將帳戶內款項取
    出本無條件，亦難認屬變更行為；至於洗錢防制法第2條第3
    款之收受、持有或使用他人之特定犯罪所得之洗錢行為，他
    人所指的是前置犯罪的正犯與共犯以外之人，只要行為人屬
    於前置犯罪的正犯或共犯，就不構成本款洗錢行為，亦即只
    要是前置犯罪的正犯或共犯，若其行為態樣是收受、持有、
    使用犯罪所得，應一律排除成立普通洗錢罪，因而更不可能
    成立前揭第1、2款所稱之移轉變更型洗錢行為，否則亦將架
    空立法者於第3款就前置犯罪的正犯或共犯不予論處之立法
    本旨。舉例來說，前置犯罪正犯Ａ將犯罪所得交付共同正犯
    或共犯Ｂ，該行為只能認為是前置犯罪者間的內部分配利得
    過程，不屬於他人犯罪所得，不成立任何洗錢罪（參見許恆
    達教授「評新修正洗錢犯罪及實務近期動向」，臺大法學論
    叢第48卷特刊）。
　⒉查，被告固有擔任向同案共犯王建創收取所領取之被害人遭
    詐騙的款項，再前往指定地點將款項交予詐欺集團成員之舉
    措，然該款項既自王建創本人帳戶所領出，而與其他集團成
    員均為本案加重詐欺取財犯行之共同正犯，偵查機關藉由蔣
    春蓮匯入款項至王建創本人帳戶之流向本可一目了然該資金
    來源之不法性，並得以追查其資金之流向，而亦果然查獲被
    告與該詐欺集團成員之王建創等人，並未切斷不法所得與犯
    罪行為之關連性，而蔣春蓮經詐騙之被害款項，亦未因王建
    創自其本人帳戶領出後，而變更其來源或本質，至於該款項
    之去向不明，係因被告所交付之詐欺集團成員，於與被告聯
    繫過程中使用化名或暱稱，況且被告亦已具體指出係透過臉
    書刊登之徵才廣告而與詐欺集團成員聯繫，顯見被告亦無故
    意隱匿詐欺集團成員身分，又詐欺集團成員經被告交付而取
    得款項，係將從事詐欺取財之犯罪所得置於該詐騙集團實力
    支配下之舉，應視為詐欺取財犯罪行為分擔之一部，該行為
    自不足以使贓款來源合法化；且因該款項自王建創本人帳戶
    所領出，並經王建創本人交付被告，該帳戶既為王建創本人
    所持用，自難認被告於收受或交付之際，已有掩飾、隱匿或
    切斷該財物與詐欺取財犯罪之關聯性，或有合法化犯罪所得
    之來源之故意，尚難認已該當於洗錢防制法第2條之構成要
    件，自不成立洗錢防制法第14條第1項之普通洗錢罪。是公
    訴意旨此部分所指，容有誤會，本應就此部分為被告無罪之
    諭知，惟因公訴意旨認此部分與上開經本院認定有罪部分具
    想像競合犯之裁判上一罪關係，爰不另為無罪之諭知，併予
    敘明。　
四、上訴駁回之理由：
　㈠原判決認為被告犯加重詐欺取財之犯行明確，各依上開規定
    論處，並以行為人之責任為基礎，審酌被告為青壯之年，具
    勞動能力，不思循以正當管道取得財物，明知詐欺集團對社
    會危害甚鉅，竟受金錢誘惑，受僱從事詐欺集團自同案共犯
    王建創收取款項，在本件詐欺集團訛詐被害人蔣春蓮後，將
    詐欺款項輾轉交付詐欺集團上游，使被害人蔣春蓮受有嚴重
    財產損失，危害社會治安甚鉅，惟念及被告於犯後能坦承犯
    行，並已與被害人蔣春蓮以後述條件達成和解，現依約履行
    中，被害人蔣春蓮亦同意予以從輕量刑，暨考量其素行、犯
    罪之動機、手段、參與犯罪之情節與程度、造成之損害、己
    身所獲利益，及其自述大學肄業之智識程度、未婚、現與母
    親同住、目前從事服務業、月收入約2 萬元之家庭生活與經
    濟狀況，並審酌其犯案時年僅23歲，年輕識淺，涉世未深，
    一時觀念偏差而誤入歧途，所分得之不法利益僅5,000 元，
    其犯罪情節當非召集成員、策畫詐騙內容使被害人蔣春蓮陷
    於錯誤、指示取款並保有鉅額詐得款項之核心成員可等同併
    論，如就被告前開犯行量處最低之法定刑（即有期徒刑1 年
    ），尚嫌過重，衡情尚有可憫恕之處，而依刑法第59條規定
    減輕其刑，經依法先加後減之，判處有期徒刑7月；並認定
    被告受僱從事本件行為，實際獲取5,000元報酬之犯罪所得
    ，此為被告所供認（原審卷㈠第377頁），本應依刑法第38條
    之1第1項前段、第3項規定予以沒收或追徵，惟被告已與被
    害人蔣春蓮經原審調解成立，約定賠付10萬元（原審卷㈠第3
    69頁），已賠償被害人蔣春蓮1 萬元，其約定賠付之金額遠
    超過被告實際犯罪所得，是如仍宣告沒收、追徵此部分犯罪
    所得，應有過苛之虞，乃依刑法第38條之2第2項規定，不予
    宣告沒收或追徵。經核原判決此部分認事用法，洵無違誤，
    量刑亦屬妥適。
　㈡被告上訴意旨稱雖原審已依刑法第59條之規定酌減其刑，惟
    原審判決量刑仍屬過重，懇請詳加審酌刑法第57條、第59條
    等規定酌減其刑云云。惟按量刑之輕重，係屬事實審法院得
    依職權自由裁量之事項，苟已斟酌刑法第57條各款所列情狀
    ，而未逾越法定刑度，不得遽指為違法（最高法院72年台上
    字第6696號判例意旨參照）。且法院對於被告為刑罰裁量時
    ，必須以行為人之罪責為依據，而選擇與罪責程度相當之刑
    罰種類，並確定與罪責程度相稱之刑度。縱使基於目的性之
    考量，認定有犯罪預防之必要，而必須加重裁量時，亦僅得
    在罪責相當性之範圍內加重，不宜單純為強調刑罰之威嚇功
    能，而從重超越罪責程度為裁判，務求「罪刑相當」。且在
    同一犯罪事實與情節，如別無其他加重或減輕之原因，下級
    審量定之刑，亦無過重或失輕之不當情形，則上級審法院對
    下級審法院之職權行使，原則上應予尊重（最高法院85年度
    台上字第2446號判決意旨參照）。原審以被告此部分罪證明
    確，並詳細審酌前情，就此部分犯行量處罪刑，已詳予斟酌
    刑法第57條各款所列情形，並具體說明量刑之理由，核無逾
    越法定刑度，或濫用自由裁量權限之違法或不當之情事。原
    審已就被告依刑法第59條酌減其刑，並依刑法第57條規定，
    以被告之行為人責任為基礎，審酌上述事由而為量刑，業如
    前述，核其刑罰裁量權之行使，既未逾越法定刑度，亦未濫
    用自由裁量之權限，自難認有何不當。被告上訴請求從輕量
    刑，為無理由，應予駁回。
據上論斷，應依刑事訴訟法第368條，判決如主文。
本案經檢察官陳姿雯提起公訴，檢察官曾文鐘到庭執行職務。
中　　華　　民　　國　　109 　年　　11　　月　　30　　日
                  刑事第十三庭審判長法  官  王國棟
                                    法  官  曹馨方
                                    法  官　呂煜仁
以上正本證明與原本無異。
如不服本判決，應於收受送達後20日內向本院提出上訴書狀，其
未敘述上訴之理由者並得於提起上訴後20日內向本院補提理由書
（均須按他造當事人之人數附繕本）「切勿逕送上級法院」。 
                                    書記官　林廷佳
中　　華　　民　　國　　109 　年　　11　　月　　30　　日
附錄：本案論罪科刑法條全文
刑法第339條之4
犯第339 條詐欺罪而有下列情形之一者，處1 年以上7 年以下有
期徒刑，得併科1 百萬元以下罰金：
一、冒用政府機關或公務員名義犯之。
二、三人以上共同犯之。
三、以廣播電視、電子通訊、網際網路或其他媒體等傳播工具，
    對公眾散布而犯之。　　　　　　　　　
附表
被害人 詐欺手段 匯款時間 匯款金額(新臺幣) 匯入帳戶 王建創提領情形 被告取款交款情形  被害人 蔣春蓮 本件詐欺集團某成年成員於108年4月18日晚上8時許撥打電話予被害人蔣春蓮，佯稱：其係被害人蔣春蓮之女，急需借款27萬元云云，致被害人蔣春蓮陷於錯誤，而依對方指示，於右列時間匯款右列金額之款項至右列帳戶內。 108年4月19日下午1時許 27萬元 王建創上開合庫帳戶 王建創於108年4月19日下午1時31分許，在位於臺北市○○區○○○路0段000號之合庫銀行玉成分行，接續提領15萬元、3萬元、3萬元、3萬元、3萬元（合計27萬元）。 王建創於108年4月19日下午2時32分，持其提領之27萬元，至位於臺北市○○區○○街00號巷7號之沐樂咖啡店，抽取其中1,000元作為其報酬後，將餘款交付被告，被告再依「Abbot」指示，將款項持至臺中市烏日區中山路與三和路附近停車場，交付「Abbot」指派到場之本件詐欺集團所屬真實姓名年籍不詳、自稱「余宗翰」之成年成員。